【裁判字號】    97,家抗,16
【裁判日期】    971215
【裁判案由】    限定繼承
【裁判全文】
臺灣彰化地方法院民事裁定              97年度家抗字第16號
抗  告  人  甲○○
上列抗告人因聲請限定繼承事件，對於本院民國九十七年十月二
十三日本院九十七年度繼字第一二一三號裁定提起抗告，本院裁
定如下：
    主  文
抗告駁回。
抗告程序費用新臺幣壹仟元由抗告人負擔。
    理  由
一、本件抗告人於原審聲請意旨略以：聲請人為被繼承人吳樹木
    之法定繼承人，被繼承人於民國九十年八月二十一日死亡，
    聲請人依法承受被繼承人之遺產，惟被繼承人生前負保證債
    務，為此依修正後民法第一千一百五十三條、民法繼承編施
    行法第一條之二第一項之規定，聲請限定繼承，並為公示催
    告之聲請等語，並檢具遺產清冊、繼承系統表、戶籍謄本、
    本院八十六年度促字第一四一○九號、八十七年度促字第一
    三九八、一六五七、一三九九號支付命令等件為證。
二、原審裁定意旨略以：
    (一)按繼承人得限定以因繼承所得之遺產，償還被繼承人之債
      務；為限定之繼承者，應於繼承人知悉其得繼承之時起3
      個月內，呈報法院，民法第一千一百五十四條第一項、第
      一千一百五十六條第一項分別定有明文；繼承在民法繼承
      編中華民國九十七年一月四日前開始，繼承人對於繼承開
      始後，始發生代負履行責任之保證契約債務，由其繼續履
      行債務顯失公平者，得以所得遺產為限，負清償責任。亦
      為修正後民法繼承編施行法第一條之二第一項所明定，準
      此，繼承在民法繼承編中華民國九十七年一月四日前開始
      ，繼承人對於繼承開始後，始發生代負履行責任之保證契
      約債務時，依前揭修正後民法繼承編施行法之規定，雖於
      前述民法繼承編施行法規定修正前，未於繼承開始時起之
      三個月法定期間向法院聲明為限定繼承或拋棄繼承，如由
      其繼續履行繼承債務顯失公平時，其對於該繼承開始後始
      發生代負履行責任之保證契約債務，亦得溯及適用修正後
      之規定，以其所得之遺產為限負清償責任。然關於繼承人
      為限定繼承或拋棄繼承，依修正前民法第一千一百五十六
      條第一項及修正後之同條項規定，仍應於繼承開始時或繼
      承人知悉其得繼承之時起三個月向法院為聲明，逾期仍非
      得再為聲明限定繼承或拋棄繼承。
    (二)經查，本件被繼承人吳樹木係於九十年八月二十一日死亡
      ，有聲請人所提被繼承人除戶謄本乙份在卷可稽，而聲請
      人為被繼承人之四子，依經驗法則，聲請人於被繼承人死
      亡當時，應已知悉開始繼承之事，聲明人遲至九十七年十
      月六日始具狀聲明限定繼承，有本院收狀章在卷可憑，顯
      已逾法定期限，依前述規定及說明，聲請人之聲請，尚屬
      無據，應予以駁回。
    (三)又依聲請人提出之本院八十六年度促字第一四一○九號、
      八十七年度促字第一三九八、一六五七、一三九九號支付
      命令，被繼承人係在九十年八月二十一日死亡前即已遭追
      償，並非在繼承開始後，始發生代負履行責任之保證契約
      債務，此部分顯與修正後民法繼承編施行法第一條之二第
      一項規定未合。且退步言，即便聲請人主張之事實，與修
      正後民法繼承編施行法第一條之二第一項規定之情形相符
      ，依修正施行後之規定，亦僅得於被繼承人之債權人請求
      繼承人清償繼承債務時，於個案援為拒絕清償之抗辯，亦
      即此乃屬事實上認定之事項，若繼承債務人有所爭執，尚
      須透過實體判決認定之，故修正後之民法繼承編施行法第
      一條之二第一項規定，並非聲請限定繼承之依據，附此敘
      明。
    (四)末按繼承人為無行為能力人或限制行為能力人對於被繼承
      人之債務，以所得遺產為限負清償責任，民法第一千一百
      五十三條第二項固定有明文，惟查本條規定係於九十七年
      一月二日修正公布，本件繼承事件發生於修正施行前即九
      十年八月二十一日，而聲請人為五十五年五月一日生，有
      卷附戶籍謄本可稽，繼承當時已非無行為能力人或限制行
      為能力人，自無適用餘地，聲請人援引前開條文為據，聲
      請限定繼承，亦不合法。
三、抗告意旨略以：聲請人因不諳法律條文，故未能依法於繼承
    開始時起三月內為限定繼承，嗣經聲請人兄長乙○○於今年
    見報載新修法令而為告知，聲請人為保權益，始於九十七年
    十月六日具狀聲明限定繼承。本件被繼承人死亡時，雖其保
    證之債務已遭債權人追償，但當時抵押品之資產大於債權人
    求償金額，應視為「尚未為已有債務」，且當時求償對象也
    非聲請人等人，是以繼承人未發生「代負履行責任保證契約
    債務」之情事，故仍符合修正後民法繼承編施行法第一條之
    二第一項所規定之旨趣，本件繼承發生在九十七年一月四日
    前，而繼承人於繼承開始後始發生代負履行責任之保證契約
    債務，雖未及時於繼承開始時起三月內聲明限定繼承，但由
    其繼續履行保證責任，有「顯失公平」之情形，已符合上開
    法定要件。報載修法提案人徐中雄立委稱：「成年人的保證
    債務是間接的、和自己沒關係的」、「是你父母幫人作保，
    又不是你」，債權人（主要是銀行）在核保時通常也只會看
    保人本身的資格，「怎麼可能無限到他的子孫」？法務部次
    長郭林勇也認為：「你債權人在找保人的時候，怎麼會知道
    他的兒孫是律師還是殺人犯？不應該因為下一代而使債權人
    獲得更好或更壞的償還條件」。是以本件聲明限定繼承應適
    用上開規定，關於提出聲明限定繼承之時間，宜作彈性認定
    。為此不服原裁定，而提出抗告等語。
四、本院得心證之理由：
    按繼承人向法院為拋棄繼承或限定繼承之意思表示，係屬非
    訟事件性質，故法院僅須為形式上之審查為已足，毋庸為實
    體上之審究。是以繼承人應於法定期限內向法院為限定繼承
    之聲明，始為合法。至繼承人依九十七年一月四日公布施行
    之民法繼承編施行法第一條之二第一項之規定，主張其符合
    要件，並得以所繼承之遺產為限，負清償責任，此乃實體判
    斷之問題，若債權人對此有所爭執，繼承人自得於訴訟程序
    中主張或抗辯之（例如：被繼承人之債權人請求繼承人清償
    繼承債務時，繼承人得於該個案中援為拒絕清償之抗辯），
    而非逕向法院為限定繼承之聲明。經查：本件被繼承人已於
    九十年八月二十一日死亡，惟抗告人遲至九十七年十月六日
    始具狀聲明限定繼承，有相關戶籍謄本及聲明狀在卷可查，
    抗告人對此亦不爭執，則依民法第一千一百五十六條第一項
    第一項、民法繼承編施行法第一之一條之規定，抗告人所為
    限定繼承之聲明顯已逾期，於法不合，自應駁回。至抗告人
    主張其符合修正九十七年一月四日公布施行之民法繼承編施
    行法第一條之二第一項之規定，本應於訴訟程序中主張或抗
    辯之，而非在本件非訟程序中請求法院為實體審查或判斷。
    原審裁定以本件限定繼承之聲明逾期而駁回之，並無違誤（
    至於原審附帶說明本件亦不符合民法繼承編施行法第一條之
    二第一項之規定，其意在提醒、促請注意，而非對本件所涉
    其他債務清償之實體事項進行裁判）。抗告人仍執前詞指摘
    原裁定不當，為無理由，應予駁回。
八、據上論結，本件抗告為無理由，依非訟事件法第二十一條第
    二項、第四十六條，民事訴訟法第四百九十五條之一第一項
    、第四百四十九條第一項、第九十五條、第七十八條，裁定
    如主文。
中    華    民    國    97    年    12    月    15    日
                    家事法庭    審判長法  官  洪志賢
                                      法  官  王美惠
                                      法  官  黃玉齡
以上正本係照原本作成。
如提起再抗告者，應於裁定送達後十日內依非訟事件法第四十五
條第三項「僅得以適用法規顯有錯誤為理由，並經原法院許可者
為限」之規定，向本院提出抗告理由狀（須按他造人數附具繕本
），並繳納再抗告費用新臺幣一千元。
中    華    民    國    97    年    12    月    15    日
                                      書記官  廖建興


司法院資訊處製作；財團法人民間司法改革基金會備份。
